臺灣臺北地方法院民事判決
110年度訴字第5494號
原      告  林禮學  


訴訟代理人  王可文律師
被      告  許明敏  
            吳簡芬  
兼上一人之
法定代理人  許博一  
上列當事人間請求修復漏水事件，本院於民國111年3月17日言詞
辯論終結，判決如下：
　　主　    文
被告應就門牌號碼臺北市○○區○○路0段00號3樓建物，按附件所示
修復至不漏水狀態。
被告應容許原告進入門牌號碼臺北市○○區○○路0段00號3樓建物，
按附件進行漏水修復至不漏水狀態為止。
被告應連帶給付原告新臺幣陸拾捌萬陸仟壹佰參拾元，及自民國
一百一十年四月二十九日起至清償日止，按週年利率百分之五計
算之利息。
原告其餘之訴駁回。
訴訟費用由被告連帶負擔四分之三，餘由原告負擔。
本判決第三項部分，於原告以新臺幣貳拾貳萬捌仟元為被告供擔
保後得假執行。
原告其餘假執行之聲請駁回。
    事實及理由
壹、程序部分：按訴狀送達後，原告不得將原訴變更或追加他訴
    ，但因請求之基礎事實同一、擴張應受判決事項之聲明，不
    在此限，民事訴訟法第255條第1項第2款、第3款分別定有明
    文。本件原告起訴時係以其為門牌號碼臺北市○○區○○路0段0
    0號2樓建物（下稱系爭2樓建物）之所有權應有部分2分之1
    之共有人，被告為同棟3樓建物（下稱系爭3樓建物）之公同
    共有人，因系爭3樓建物水管破裂導致水源下滲至系爭2樓建
    物，致系爭2樓建物漏水情形嚴重等節，並聲明：㈠被告應連
    帶將其系爭3樓建物修復至不再漏水狀態。㈡被告應連帶將原
    告所有系爭2樓建物因漏水所生損害恢復原狀。㈢被告應連帶
    給付原告新臺幣（下同）60萬元，及自起訴狀繕本送達被告
    之翌日起至清償日止，按年息5％計算之利息。㈣願供擔保請
    准宣告假執行（見店司調卷第5頁）。嗣於民國110年5月17
    日以陳報暨變更聲明狀變更聲明為：㈠被告應連帶將其所有
    系爭3樓建物修復至不再漏水狀態。㈡被告應連帶將原告所有
    系爭2樓建物因漏水所生損害恢復原狀。㈢被告應連帶給付原
    告84萬9,848萬元，及自起訴狀繕本送達被告之翌日起至清
    償日止，按年息5％計算之利息。㈣願供擔保請准宣告假執行
    等節，且除原主張以公寓大廈管理條例第6條第2項、第10條
    第1項、民法第184條第1項前段、第191條之規定為請求權基
    礎外，並增加主張以民法第767條第1項中段、第821條之規
    定為請求權基礎（見店司調卷第119頁）；再於110年9月16
    日以陳報暨變更聲明狀變更聲明為：㈠被告應連帶將其所有
    系爭3樓建物修復至不再漏水狀態。㈡被告應連帶給付原告84
    萬9,848萬元，及自起訴狀繕本送達被告之翌日起至清償日
    止，按年息5％計算之利息。㈢願供擔保請准宣告假執行（見
    本院卷第39頁）。嗣原告再於110年9月30日當庭將上開第㈡
    項聲明之利息起算日變更為自上開書狀送達被告翌日即110
    年9月16日起算（見本院卷第70頁）。原告再於111年2月23
    日即兩造同意委託台灣省土木技師公會110年12月22日（110
    ）省土技自第7017號鑑定報告（下稱系爭鑑定報告）到院後
    ，以追加暨陳述意見狀變更聲明為：㈠被告應就系爭3樓建物
    ，按系爭鑑定報告所示鑑定標的物損害修復項目、數量及估
    價修復如附件七、二⑴（即本判決附件，下稱附件），修復
    至不漏水狀態。㈡被告應容許原告進入系爭3樓建物，按附件
    進行漏水修復至不漏水狀態為止。㈢被告應連帶給付原告68
    萬6,130元，及自起訴狀繕本送達被告之翌日起至清償日止
    ，按年息5％計算之利息。㈣被告應連帶給付原告25萬6,044元
    ，及自民事追加暨陳述意見狀繕本送達被告之翌日起至清償
    日止，按年息5％計算之利息，並自該書狀送達翌日起至系爭
    3樓建物修復至不再漏水狀態為止，按月給付原告2萬1,337
    元。㈤願供擔保請准宣告假執行（見本院卷第129至131頁）
    。原告再於111年3月3日言詞辯論當庭就上開㈢聲明之利息起
    算日調整為自111年2月24日起算（見本院卷第159頁）。是
    原告上開所為，係本於主張系爭2樓建物漏水係因系爭3樓建
    物所致之同一原因事實，為聲明數額之擴張、減縮，揆諸首
    開說明，核無不合。
貳、實體部分：
一、原告主張：
　㈠原告為系爭2樓建物所有權應有部分2分之1之共有人，被告為
    系爭3樓建物之公同共有人，並由被告吳簡芬實際居住使用
    。自106年起，系爭2樓之浴室、廚房多處漏水，其天花板、
    牆壁因漏水產生劣化等狀況，係因系爭3樓建物地坪內排水
    管破裂導致水源下滲至系爭2樓建物所致，目前因漏水情形
    已致原告無從居住使用系爭2樓建物，自應由系爭3樓建物之
    所有權人全體即被告將漏水情形修復。且因系爭2樓建物漏
    水暨係因系爭3樓建物所致，原告自得依公寓大廈管理條例
    第6條第1項第2款、第3款要求進入系爭3樓建物進行修繕致
    不再漏水為止。
　㈡又系爭2樓建物因漏水所需修繕費用經系爭鑑定報告認定為17
    萬2,259元，故原告自得請求被告連帶賠償上開數額之半數
    ，即8萬6,130元。且原告因系爭2樓建物漏水不堪居住使用
    ，乃自108年1月28日至110年1月28日起另行賃屋居住，就此
    部分支出每月2萬5,000元之租金，為期24個月，即60萬元之
    租金損失。且原告自110年1月29日起居住於原告女兒家中，
    以內政部不動產交易實價查詢系爭2樓建物周遭租金為每坪1
    ,359元，以系爭2樓建物總面積103.8平方公尺計算，每月租
    金損害為2萬1,337元，原告本於對系爭2樓建物應有部分比
    例請求上開半數數額作為支出租金之損害，故至111年1月28
    日共12個月尚有租金損害25萬6,044元，及自111年1月29日
    起至系爭3樓建物修復至不再漏水之狀態為止，原告每月仍
    須支出2萬1,337元之租金損失。
　㈢爰依公寓大廈管理條例第6條第1項第2款、第3款、同條第2項
    、第10條第1項、民法第184條第1項前段、第191條、第767
    條第1項中段、第821條之規定提起本件訴訟等語。
　㈣並聲明：
　1.被告應就系爭3樓建物，按系爭鑑定報告所示鑑定標的物損
    害修復項目、數量及估價修復如附件至不漏水狀態。
　2.被告應容許原告進入系爭3樓建物，按附件進行漏水修復至
    不漏水狀態為止。
　3.被告應連帶給付原告68萬6,130元，及自起訴狀繕本送達被
    告之翌日起至清償日止，按年息5％計算之利息。
　4.被告應連帶給付原告25萬6,044元，及自民事追加暨陳述意
    見狀繕本送達被告之翌日起至清償日止，按年息5％計算之利
    息，並自該書狀送達翌日起至系爭3樓建物修復至不再漏水
    狀態為止，按月給付原告2萬1,337元。
　5.願供擔保請准宣告假執行
二、被告則以：　　　　　 　　　　 
  ㈠系爭3樓建物全棟係於60年間起造，迄今屋齡已有40餘年，被
    告於106年間發現系爭3樓建物之室內浴室及天花板有漏水及
    牆面剝落之情形，而系爭3樓建物同棟4樓屋主即訴外人陳月
    英、另同棟21號5樓屋主為原告親戚即訴外人林惠堂，同棟2
    5號5樓屋主為原告親戚即訴外人林春皇經法拍買受該屋，均
    曾於近年內為室內翻修、管路修改等工程施作，導致此建物
    嚴重影響，其中儲水塔自來水管破裂致5樓周遭牆面漏水、
    全棟埋設水管亦有漏水情形，109年間亦曾請水電到現場修
    復漏水，故系爭2樓建物漏水並非被告所致，被告亦屬漏水
    之被害人；且原告請求之租金損害金額過高不合理，另就原
    告主張被告應賠償修繕費用部分，應計算折舊等語置辯。
  ㈡並聲明：原告之訴駁回。
三、查下列事項經兩造所不爭執（見本院卷㈠第70頁），自堪信
    為真實：
　㈠原告為系爭2樓建物所有權應有部分2分之1之共有人，被告為
    系爭3樓建物之公同共有人，系爭3樓建物並由被告吳簡芬實
    際居住使用等情，並有系爭2樓、3樓建物登記謄本在卷可稽
    （見店司調卷第15至16頁）。
　㈡自106年起，系爭2樓建物浴室、廚房多處漏水，系爭3樓建物
    之浴室、廚房亦有漏水情形，復有系爭2樓建物漏水照片在
    卷為據（見店司調卷第19至47頁）。
　㈢原告已因系爭2樓建物漏水於108年1月28日起另行賃屋居住，
    每月支出租金2萬5,000元等情，亦有承租人為原告與出租人
    即訴外人黃秀子於107年12月20日、108年12月13日簽立之房
    屋租賃契約書存卷為憑（見店司調卷第55至60、63至68頁）
    。
四、原告主張系爭2樓建物漏水係因系爭3樓建物所致，自應由系
    爭3樓建物容許原告按系爭鑑定報告修復附件所示致不漏水
    狀態，且應賠償原告因系爭2樓建物漏水致無法居住期間之
    租金損害等情；為被告所否認，並以前詞置辯。是本件之爭
    點為：㈠系爭2樓建物漏水是否係因被告所有之系爭3樓建物
    所致？原告主張被告應容許原告進入系爭3樓建物並以上開
    方式進行修繕至不漏水狀態，是否可採？㈡被告是否應賠償
    原告修繕系爭2樓建物漏水之修繕費用？如是，數額應為若
    干？㈢原告主張被告應連帶賠償原告因系爭3樓建物導致系爭
    2樓建物漏水而無法居住期間，另行賃屋、他處居住之租金
    損害，是否有據？如有，數額應為若干？茲析述如下：
　㈠系爭2樓建物漏水是否係因被告所有之系爭3樓建物所致？原
    告主張被告應容許原告進入系爭3樓建物並以上開方式進行
    修繕至不漏水狀態，是否可採？
　1.按所有人對於妨害其所有權者，得請求除去之；二、他住戶
    因維護、修繕專有部分、約定專用部分或設置管線，必須進
    入或使用其專有部分或約定專用部分時，不得拒絕；住戶違
    反第一項規定，經協調仍不履行時，住戶、管理負責人或管
    理委員會得按其性質請求各該主管機關或訴請法院為必要之
    處置，民法第767條第1項中段、公寓大廈管理條例第6條第1
    項第2款、第3項分別定有明文。
　2.經查，兩造曾同意由本院擇定以臺灣省土木技師公會為鑑定
    機關，確認系爭2樓建物漏水成因，經該機關於系爭2樓、3
    樓建物會勘當日確認系爭2樓建物室內確實有漏水，且漏水
    情形非常嚴重，範圍為系爭2樓建物之廚房與兩間浴廁，漏
    水源正位於系爭3樓建物廚房與兩間浴廁正下方，且系爭2樓
    建物浴廁平頂排水管多處破裂、裂縫寬窄不一，現場檢視混
    凝土表面呈現濕潤狀況，以此研判漏水已發生依段很長時間
    ，並造成系爭2樓建物浴廁平頂多處鋼筋外露與鏽蝕；且系
    爭2樓建物廚房上方，仍有來自系爭3樓建物廚房位置正向下
    滴水之情形，並經鑑定機關人員就系爭3樓建物所有盥洗槽
    、浴缸裝滿水後，同時持續放水30分鐘，發現系爭2樓建物
    之廚房及兩間浴室於放水期間漏水量大增，停止放水後漏水
    量立即大減，以此鑑定方式確認系爭2樓建物漏水確實係因
    系爭3樓建物排水所致，並得知系爭3樓建物廚房料理台盥洗
    槽導水管已被拆除，並未銜接入地坪之排水管內，而是逕自
    漫流於廚房地面流入地坪內之排水管，長期下來導致系爭2
    樓建物廚房平頂混凝土因含水量過高，有外凸即面層白華現
    象，同時也造成系爭2樓建物廚房牆面因滲水下流使牆面磁
    磚污染受損，且經現場勘察，亦非係因系爭2、3樓建物頂樓
    增建物存在或其他事由所致系爭2樓建物之漏水情形等情，
    有系爭鑑定報告隨卷可憑，亦與兩造自承系爭2樓建物與系
    爭3樓建物之浴室、廚房於室內平面圖位置一致（見本院卷
    第71頁）之客觀事實所生上述漏水情節相符，足見系爭2樓
    建物漏水，確實係因系爭3樓建物所致，並非如被告所辯係
    因他樓層翻修等其他原因造成，是被告所辯，尚不足採。
　3.又兩造會同鑑定機關於現場會勘時，確實曾一度受阻等情，
    有系爭鑑定報告在卷可憑，並經兩造確認無誤（見本院卷第
    160頁），是原告為維護修繕其專有部分即系爭2樓建物，自
    有必要進入系爭2樓建物漏水主因即系爭3樓建物內部為修繕
    ，是原告依公寓大廈管理條例第6條第1項第2款、第3項之規
    定，主張被告應容忍原告進入系爭3樓建物內部為修繕，自
    屬可採。
　㈡被告是否應賠償原告修繕系爭2樓建物漏水之修繕費用？如是
    ，數額應為若干？
　1.按因土地上之建築物或其他工作物所致他人權利之損害，由
    工作物之所有人負賠償責任。但其對於設置或保管並無欠缺
    ，或損害非因設置或保管有欠缺，或於防止損害之發生，已
    盡相當之注意者，不在此限，民法第191條第1項亦有明文規
    定。所謂土地上之工作物，係指以人工作成之設施，建築物
    係其例示，建築物內部之設備如天花板、樓梯、水電配置管
    線設備等，屬建築物之成分者，為建築物之一部，應包括在
    內；而所謂保管有欠缺，係指於建造後未善為保管，致其物
    發生瑕疵而言。是除非工作物所有人能舉證證明有民法第19
    1條第1項但書所示之情形，因土地上之工作物造成他人之損
    害，依法即推定工作物所有人有過失，而應負侵權行為損害
    賠償責任（最高法院95年度台上字第310號、102年度台上字
    第2238號判決參照）。　
　2.查原告共有之系爭2樓建物漏水現象，與被告共有之系爭3樓
    建物排水管路有直接關係，已如前述，被告既為系爭3樓建
    物之共有人，屋內之排水管路自屬其專有部分，自應推定被
    告具有過失，並因此導致原告共有之系爭2樓建物受有漏水
    之損害，屬不法侵害原告所有權之行為。是以，原告主張被
    告應就本件漏水所生之損害負侵權行為連帶損害賠償之責，
    應屬有據。
　3.按負損害賠償責任者，除法律另有規定或契約另有訂定外，
    應回復他方損害發生前之原狀；第1項情形，債權人得請求
    支付回復原狀所必要之費用，以代回復原狀，民法第213條
    第1項、第3項定有明文。經查，系爭鑑定報告就原告共有之
    系爭2樓房屋漏水之修繕，依系爭鑑定報告所附系爭2樓建物
    損害賠償修復項目數量估價表（見系爭鑑定報告第附7-1頁
    ）理，其必要之修復費用為17萬2,259元。該鑑定結果係鑑
    定人本於專業知識認定，並將修繕費用估價表詳列載如上表
    ，堪認為修繕漏水、回復原狀之所必要，自堪採為漏水狀況
    修繕費用之依據，則原告按其就系爭2樓建物應有部分比例
    ，請求被告賠償上開修復費用之半數即8萬6,130元（整數以
    下四捨五入），應予准許。
　4.至被告雖辯稱上開修繕費用應計入折舊等節，然：
　　⑴按修理材料依其性質，有獨立與附屬之別，若修理材料對
      於物之本體而言，已具獨立存在價值，因更換新品結果，
      將促成物於修繕後使用效能或交換價值之提昇，則侵權行
      為被害人逕以新品價額請求賠償，與舊品相較，勢將造成
      額外利益，而與損害賠償僅在填補損害之原理有違，故此
      部分修復費用之請求，非屬必要，應予折舊，最高法院77
      年度第9次民事庭會議決議㈠有關折舊之意見，應係專指此
      種情形而言。反之，若修理材料本身不具獨立價值，僅能
      附屬他物而存在，或須與他物結合，方能形成功能之一部
      者，更換新品之結果，既無獲取額外利益之可言，且市場
      上復無舊品之交易市價可供參酌時，侵權行為被害人以新
      品修繕，就其價額請求賠償，仍屬必要與相當，無須予以
      折舊。又物因修繕而以新材料、零件替代毀損之舊品時，
      若非已達相當之比例或構成物之重要部分，衡諸經驗法則
      ，尚難影響整體物之交易價額或因之延長使用年限。
　　⑵查關於原告得請求賠償部分，經前述鑑定機關之專業技師
      鑑定後確認系爭2樓修復費用如前述，且前開修繕項目所
      為之平頂混凝土打除、外露鋼筋刷鏽處理、塗料、整平、
      粉刷、更換排水管、磁磚打除後新鋪及施工所需之各項目
      ，僅用以附合或結合於系爭2樓建物室內結構體或裝潢，
      而成為該成分之一部或輔助其功能，並未具有獨立存在價
      值，被告亦未舉證證明有舊品之交易市場存在，且前開材
      料依一般社會生活經驗觀之，亦難尋獲舊品更換，系爭2
      樓建物實難因前述工程有何增益價值，無從認定原告因更
      換新品而獲有額外利益，依上說明，自無折舊之必要，是
      被告抗辯應予計算折舊，洵不足採。
　㈢原告主張被告應連帶賠償原告因系爭3樓建物導致系爭2樓建
    物漏水而無法居住期間，另行賃屋、他處居住之租金損害，
    是否有據？如有，數額應為若干？
　1.按民法第216條規定，損害賠償除法律另有規定或契約另有
    訂定外，應以填補債權人所受損害（積極損害）及所失利益
    （消極損害）為限。既存利益減少所受之積極損害，須與責
    任原因事實具有相當因果關係，始足當之。又損害賠償之債
    ，自應以債權人實際受有損害為要件。
　2.經查，系爭2樓建物確係因系爭3樓建物漏水，導致其主臥室
    混凝土剝落且鋼筋外露，平頂並有多處白華現象，且兩間浴
    廁均有持續滲漏水之情形，甚至造成混凝土中鋼筋腐蝕外露
    ，並有排糞管裂開導致四周混凝土之大範圍滲水情形，廚房
    平頂更是大面積發生混凝土凸起及面層白華、剝落及磁磚污
    損，隔間牆面亦有嚴重受損，範圍清晰可見，並波及臥室通
    往陽台之落地窗上方梁及平頂亦有白華現象等情，有系爭鑑
    定報告所附系爭2樓建物現況照片可稽（見系爭鑑定報告第
    附6-11至6-18頁），且系爭2樓建物上開漏水情形持續至鑑
    定機關技師至現場會勘時仍有因系爭3樓建物排水而發生明
    顯滲漏狀況，併參以系爭2樓建物之平面圖（見系爭鑑定報
    告第附6-10頁），可見系爭2樓建物之滲漏水情形已嚴重波
    及該建物主要隔間範圍，自足影響原告系爭2樓建物內一般
    生活起居，是原告主張其有另行賃屋居住之必要一節，自屬
    因被告共有之系爭3樓建物未能及時修繕漏水所致，自應由
    被告原告賃屋居住之租金負損害賠償責任。
　3.參以承租人為原告與出租人即訴外人黃秀子於107年12月20
    日、108年12月13日簽立之房屋租賃契約書（見店司調卷第5
    5至60、63至68頁），承租期間分別為108年1月28日至109年
    1月28日、109年1月28日至110年1月28日，租金均為每月2萬
    5,000元，且上情亦經兩造所不爭執，已如前述，是原告請
    求被告給付自108年1月28日起至110年1月28日止為期24個月
    、每月租金2萬5,000元，共計60萬元之租金損失，自屬有據
    。至原告另以其於110年1月29日起居住於女兒家中，此部分
    同有請求被告給付租金損害之必要，該部分經原告確認亦係
    請求無法居住系爭2樓建物需另租屋居住之損害等節（見本
    院卷第160頁），然原告既未舉證證明其住於女兒家中尚須
    另外支付租金損害，自難認原告就此部分同受有實際損害之
    事實，是原告此部分請求，自屬無據，應予駁回。
五、綜上所述，原告依民法第191條第1項、民法第767條第1項中
    段、公寓大廈管理條例第6條第1項第2款、第3項之規定，請
    求被告應就系爭3樓建物，按系爭鑑定報告所示鑑定標的物
    損害修復項目、數量及估價修復如附件至不漏水狀態，並應
    容許原告進入系爭3樓建物，按附件進行漏水修復至不漏水
    狀態為止，及請求被告連帶給付原告68萬6,130元（計算式
    ：系爭2樓建物修繕費用之半數8萬6,130元＋原告支出之租金
    60萬元），及自起訴狀繕本送達被告之翌日即110年4月29日
    （其中被告吳簡芬部分，應以送達其法定代理人即被告許博
    一之日為準，回證見店司調卷第79至83頁）起至清償日止，
    按年息5％計算之利息，為有理由，應予准許。至逾此部分之
    請求，則無理由，應予駁回。原告陳明願供擔保聲請宣告假
    執行或免為假執行，就請求給付68萬6,130元及遲延利息部
    分，經核與法律規定相符，爰酌定相當擔保金宣告之。至原
    告請求就系爭3樓建物為修繕、容許進入系爭3樓建物修繕部
    分，其性質上不適宜為假執行，應予駁回。
六、本件事證已臻明確，兩造其餘主張攻擊防禦方法，經本院斟
    酌後，認與判決結果不生影響，爰不予以一一論述，附此敘
    明。
七、據上論結：本件原告之訴為一部有理由、一部無理由。依民
    事訴訟法第79條、第85條第2項、第390條第2項，判決如主
    文。
中　　華　　民　　國　　111 　年　　3 　　月　　17　　日
                  民事第七庭    法  官   陳彥君  
以上正本係照原本作成。
如對本判決上訴，須於判決送達後20日內向本院提出上訴狀。如
委任律師提起上訴者，應一併繳納上訴審裁判費。
中　　華　　民　　國　　111 　年　　3 　　月　　17　　日
                                書記官   吳昭誼

附件： 系爭3樓建物損害，與2樓漏水有關連部位，僅發生於3樓建物廚房料理台盥洗槽一處，只要將該導水軟管重新裝回即可。其費用應由3樓建物所有人自行購置，故未作價。